【裁判字號】    98,訴,2900
【裁判日期】    981021
【裁判案由】    偽造文書等
【裁判全文】
臺灣臺中地方法院刑事判決              98年度訴字第2900號
公  訴  人  臺灣臺中地方法院檢察署檢察官
被      告  丙○○
                    （另案於臺灣臺中監獄臺中分監執行）
上列被告因偽造文書等案件，經檢察官提起公訴（97年度偵續字
第292號、98年度偵字第15753號），本院合議庭裁定改以簡式程
序審理，判決如下：
    主    文
丙○○犯行使偽造私文書罪，處有期徒刑伍月，如易科罰金，以
銀元參佰元即新臺幣玖佰元折算壹日，附件一所示之合夥人契約
書立契約書人欄偽造之「鄭官雨」署押貳枚沒收；又連續犯行使
偽造私文書罪，處有期徒刑肆月，如易科罰金，以銀元參佰元即
新臺幣玖佰元折算壹日，附表編號二至五所示之支票背面偽造之
「丁○○」署押伍枚均沒收；又犯行使偽造私文書罪，處有期徒
刑參月，如易科罰金，以新臺幣壹仟元折算壹日，附件二所示之
股東同意書上偽造之「丁○○」署押壹枚沒收，應執行有期徒刑
拾月，如易科罰金，以銀元參佰元即新臺幣玖佰元折算壹日，附
件一所示之合夥人契約書立契約書人欄偽造之「鄭官雨」署押貳
枚、附表編號二至五所示之支票背面偽造之「丁○○」署押伍枚
及附件二所示之股東同意書上偽造之「丁○○」署押壹枚均沒收
。
    犯罪事實及理由
一、丙○○於民國93年3 月因詐欺案遭通緝，為免暴露身分，冒
    名為鄭官雨，基於意圖為自己不法所有及行使偽造私文書之
    犯意，於93年7 月間邀乙○○、廖光哲、李興原、謝蒼微等
    人集資新臺幣160萬元，合夥在花蓮縣花蓮市○○街69號經
    營春水塘茶舖，約定由丙○○出資新臺幣60萬元、乙○○以
    其女陳姝秀之名義出資40萬元，其餘3人各出資20萬元（李
    興原出資額中之10萬元係由陳文呈以李興原之名義出資），
    並由丙○○負責經營，陳姝秀則擔任名義負責人及會計，丙○○即於93年7月間在花蓮市○○街69號，於附件一所示之
    合夥人契約書之立契約書人欄，偽造「鄭官雨」之簽名1枚
    、丁○○之身分證字號「Ｚ000000000」及按指印1枚後，持
    交乙○○、廖光哲、李興原、謝蒼微等人而行使之，致其等
    因此陷於錯誤，而為上開出資，足生損害予丁○○、乙○○
    、廖光哲、李興原、謝蒼微等人。嗣因丙○○於93年12月間
    辭退擔任會計之陳姝秀，乙○○、廖光哲、李興原、謝蒼微
    要求退夥取回出資，丙○○明知如附表編號1所示之支票無
    法兌現，竟於93年12月間在台中某處，向乙○○佯稱：240
    萬元之支票係自父親處取得，其中100萬元支付退夥金，餘
    款則用以償還積欠乙○○、李興原之債務，並約定如該支票
    未兌現，退夥人仍擁有春水塘茶舖之處分權，乙○○等人因
    而於93年12月間在花蓮市○○街69號簽立退夥契約書，距丙○○隨即於上開支票屆期前將春水塘茶舖以40萬元頂讓給不
    知情之林若璇（另經不起訴處分確定），嗣乙○○於94年1
    月20日屆期提示該240萬元之支票遭退票，始悉受騙。
二、丙○○經營春水塘茶舖期間，因需資金周轉或支付票款，取
    得由乙○○所交付如附表編號2、3、4、5所示之支票後，竟
    基於行使偽造私文書之概括犯意，於93年12月至1 月間，未
    經丁○○之同意，在花蓮市某處，連續於附表編號2、3、4
    、5 所示之支票背面偽造「丁○○」之簽名及丁○○之身分
    證字號「Ｚ000000000」後，持向他人調現，足以生損害於丁○○。
三、丙○○為設立吉物堡創意行銷有限公司（下稱吉物堡公司）
    ，經甲○○同意擔任該公司之名義負責人後，明知丁○○並
    未出資500 萬元，亦未同意擔任該公司股東，竟基於行使偽
    造私文書及使公務員登載不實之犯意，於95年10月3 日在台
    北市○○○路○ 段508號14樓之3，在附件二所示推選甲○○
    為董事之股東同意書上偽造「丁○○」之簽名1 枚，並於公
    司章程上盜蓋因故由丁○○交付之印章後，委由不知情之謝
    明仁會計師代辦該公司之設立登記事宜，嗣謝明仁即於95年
    10月5 日（起訴書誤植為12日），持上開文件向臺北市政府
    申請設立登記而行使之，使不具實質審查權之不知情承辦公
    務人員於95年10月13日將丁○○為吉物堡公司股東並出資50
    0 萬元（設立登記表之出資額誤載為500,0000，於95年10月
    18日變更登記為5,000,000）之不實內容登載於吉物堡公司
    之設立登記表上，足以生損害於丁○○及臺北市政府對於公
    司設立登記管理之正確性。
四、按現行刑事訴訟法為保障被告之反對詰問權，排除具有虛偽
    危險性之傳聞證據，以求實體真實之發見，於該法第159 條
    第1 項明定被告以外之人於審判外之言詞或書面陳述，除法
    律有規定者外，不得作為證據。而刑事訴訟法第159條之1至
    159條之4有傳聞法則之例外規定，且被告以外之人於審判外
    之陳述，雖不符前4 條之規定，而經當事人於審判程序同意
    作為證據，法院審酌該言詞陳述或書面陳述作成時之情況，
    認為適當者，亦得為證據；當事人、代理人或辯護人於法院
    調查證據時，知有第159條第1項不得為證據之情形，而未於
    言詞辯論終結前聲明異議者，視為有前項之同意，刑事訴訟
    法第159條之5定有明文。本件檢察官、被告並未就被告以外
    之人於審判外之言詞或書面陳述有所爭執，且迄於言詞辯論
    終結前，均未主張有刑事訴訟法第159條第1項不得為證據之
    情形，是應認已同意作為證據，且經本院審酌後，認無不適
    當之情形，應認均有證據能力，合先敘明。
五、上開犯罪事實，業據證人乙○○、廖光哲、李興原、謝蒼微
    、林若璇、丁○○等人證述甚詳，復有合夥人契約書、退夥
    契約書、附表所示之支票、退票理由單、吉物堡公司股東同
    意書、章程、設立登記申請書、公司登記案件進度查詢、設
    立登記表、委託書、興新彩色印刷有限公司及彭煥榮之票據
    信用資料連結作業表、興新彩色印刷有限公司案卷等影本在
    卷可稽，並據被告丙○○供承不諱，足徵被告之自白與事實
    相符，本件事證明確，被告犯行堪以認定。
六、被告為犯罪事實及理由欄一所載之行為後，刑法於94年2月2
    日修正公布，並於95年7月1日施行，(1)刑法第33條第5 款罰
    金刑提高為新臺幣1 千元以上，以百元計算之，是修正前之
    規定較有利於被告。(2)刑法第55條牽連犯及第56條連續犯之
    規定業已刪除，原屬牽連犯及連續犯之數個犯罪行為，依新
    法應數罪併罰，依修正前之規定，則可依裁判上一罪論處，
    則修正前之規定較有利於被告。(3)刑法第51條第5 款原規定
    ：「宣告多數有期徒刑者，於各刑中之最長期以上，各刑合
    併之刑期以下，定其刑期。但不得逾20年。」，修正後則規
    定：「宣告多數有期徒刑者，於各刑中之最長期以上，各刑
    合併之刑期以下，定其刑期。但不得逾30年。」，是修正前
    之規定有利於被告。又裁判確定前犯數罪，其中一罪在新法
    施行前者，應依刑法第2條第1項之規定，適用最有利於行為
    人之法律（最高法院95年第8 次刑事庭會議決議參照）。經
    是綜合比較上開修正前後之規定，應適用有利於被告之行為
    時法。又關於易科罰金折算之標準，刑法第41條第1、2項亦
    同時修正施行，第1項將「得以1元以上3元以下折算1日」，
    提高為「得以新臺幣1千元、2千元或3千元折算1 日」，第2
    項原規定：「併合處罰之數罪，均有前項情形，其應執行之
    刑逾6 月者，亦同。」修正後規定：「前項規定於數罪併罰
    ，其應執行之刑未逾6 月者，亦適用之」，而行為時之易科
    罰金折算標準，修正前罰金罰鍰提高標準條例第2 條前段（
    現已刪除）規定，就其原定數額提高為1百倍折算1日，則行
    為時之易科罰金折算標準，最高應以銀元300元折算1日，經
    折算為新臺幣後，應以新臺幣900元折算為1日，經比較修正
    前、後之規定，修正後之規定並未較有利於被告，依刑法第
    2條第1項前段，應適用修正前規定，定其折算標準。
七、核被告就犯罪事實及理由欄一所為，係犯刑法（起訴書誤植
    為修正前刑法）第216條、第210條行使偽造私文書罪及刑法
    第339條第1項之詐欺取財罪；就犯罪事實及理由欄二所為，
    係犯刑法（起訴書誤植為修正前刑法）第216條、第210條行
    使偽造私文書罪；就犯罪事實及理由欄三所為，係犯刑法第
    216條、第210條行使偽造私文書罪及刑法第214 條使公務員
    登載不實罪。被告偽造署押及盜用印章之行為，係偽造私文
    書之部分行為，而偽造私文書之低度行為應為行使之高度行
    為所吸收，均不論罪。被告委由不知情之會計師辦理吉物堡
    公司登記，為間接正犯。被告就犯罪事實及理由欄二先後多
    次行使偽造私文書之犯行，時間緊接，犯罪構成要件相同，
    顯係基於概括犯意反覆為之，為連續犯，應依法加重其刑。
    被告就犯罪事實及理由欄一所犯上開二罪，有方法結果之牽
    連關係；就犯罪事實及理由欄三所犯上開二罪，係一行為觸
    犯數罪名之想像競合犯（公訴人認應予分論併罰，容有誤會
    ），均應從一重之行使偽造私文書罪處斷。被告就犯罪事實
    及理由欄一、二、三所犯數罪，犯意各別，行為互殊，應予
    分論併罰。被告前因妨害兵役案件，經判處有期徒刑3 月確
    定，固於92年10月27日執行完畢，惟嗣後因重利、妨害自由
    案件，經判處有期徒刑8月、8月，定應執行刑有期徒刑1年2
    確確定，又因詐欺案件，經判處有期徒刑6 月確定，而上開
    妨害兵役案件經減為有期徒刑1 月又15日，與上開重利等案
    件合併定應執行刑為有期徒刑1年8月確定，現仍執行中，尚
    未執行完畢，有臺灣高等法院被告前案紀錄表在卷可憑，公
    訴人認被告就上開犯罪均構成累犯，容有誤會。爰審酌被告
    之犯罪動機、目的、手段、與被害人之關係，犯罪所生之危
    害及犯後坦承犯行等一切情狀，分別量處如主文所示之刑，
    並諭知易科罰金之折算標準及定其應執行刑。又被告就上開
    犯行之犯罪時間雖均在96年4月24日之前，惟被告於96年7月
    16 日中華民國96年罪犯減刑條例施行前，即於95年6月8日
    經通緝，至該條例施行後之96年10月20日始為警緝獲，依該
    條例第5 條之規定，不得減刑，併此敘明。另附件一所示之
    合夥人契約書偽造之「鄭官雨」署押2 枚、附表編號2至5所
    示之支票背面偽造之「丁○○」署押共5 枚及附件二所示之
    股東同意書偽造之「丁○○」署押1枚，均應依刑法第219條
    之規定宣告沒收。
八、公訴人另以甲○○僅同意以其名義為吉物堡公司開戶，被告
    竟未經甲○○之同意，於95年10月間，偽造甲○○之簽名而
    偽造吉物堡公司股東同意書，用以表示甲○○同意訂立公司
    章程並推選甲○○為公司董事之意，進而持向台北市政府辦
    理公司設立登記，致不知情之承辦人員將該不實內容登記於
    登記事項卡上，足以生損害與詐甲○○及台北市政府對於公
    司設立登記管理之正確性，因認被告涉有刑法第216 條、第
    210條行使偽造私文書及刑法第214條使公務員登載不實罪嫌
    等語。按犯罪事實應依證據認定之，無證據不得認定犯罪事
    實；又不能證明被告犯罪者，應諭知無罪之判決；刑事訴訟
    法第154條第2項、第301條第1項分別定有明文。次按，認定
    犯罪事實所憑之證據，雖不以直接證據為限，間接證據亦包
    括在內；然而無論直接或間接證據，其為訴訟上之證明，須
    於通常一般之人均不致有所懷疑，而得確信其為真實之程度
    者，始得據為有罪之認定，倘其證明尚未達到此一程度，而
    有合理之懷疑存在時，因而為無罪之判決，尚不得任意指為
    違法（最高法院76年臺上字第4986號判例參照）。再刑事訴
    訟法第161條第1項亦規定，檢察官就被告犯罪事實，應負舉
    證責任，並指出證明之方法，是檢察官對於起訴之犯罪事實
    ，應負提出證據及說服之實質舉證責任，倘其所提出之證據
    ，不足為被告有罪之積極證明，或其指出證明之方法，無從
    說服法院以形成被告有罪之心證，基於無罪推定之原則，自
    應為被告無罪判決之諭知（最高法院92年度台上字第128 號
    判例意旨參照）。訊據被告堅詞否認有何上開犯行，辯稱：
    伊並未偽造甲○○之簽名於股東同意書上，係甲○○自行在
    股東同意書上簽名等語，而公訴人認被告涉有上開犯行，無
    非係以甲○○之證述為依據。經查，被告係經證人甲○○同
    意後設立吉物堡公司，並由證人甲○○擔任該公司之負責人
    及董事，證人甲○○自行於附件二所示95年10月3 日推選其
    為董事之股東同意書上簽名，並同意被告代刻其印章，其他
    辦理公司登記之文件上有關甲○○之印文，係被告委託之會
    計事務所人員所蓋等情，業據證人甲○○於本院審理時結證
    明確，而該股東同意書上甲○○之簽名筆跡，經以肉眼觀察
    確與甲○○於本院及偵訊時在證人結文上所為之簽名筆跡互
    核相符，有該股東同意書及證人結文在卷可憑，足徵證人甲○○上開證言與事實相符而值採信，是被告並無於上開股東
    同意書上偽造甲○○之簽名至明。依上開說明，本應為被告
    無罪之諭知，惟公訴人認此與上開起訴經本院判決有罪之犯
    罪事實及理由三部分，有裁判上一罪之想像競合犯關係，爰
    不另為無罪之諭知，併此敘明。
九、依刑事訴訟法第273條之1第1項、第299條第1 項前段，刑法
    第2條第1項、第210條、第214條、第216條、第339條第1 項
    、第219條、修正前刑法第55條、第56條、第41條第1項、第
    51條第5 款，刑法施行法第1條之1，修正前罰金罰鍰提高標
    準條例第2條，判決如主文。
本案經檢察官吳婉萍到庭執行職務
中    華    民    國    98    年    10    月    21    日
                  刑事第九庭  法  官  林慧英
以上正本證明與原本無異。
如不服本判決應於收受判決後10日內向本院提出上訴書狀，並應
敘述具體理由；其未敘述上訴理由者，應於上訴期間屆滿後20日
內向本院補提理由書（均須按他造當事人之人數附繕本）「切勿
逕送上級法院」。
                              書記官  廖碩薇
中    華    民    國    98    年    10    月    21    日
附表：
┌──┬───────┬─────┬────┬────┬─────┬────────┬───────┐
│編號│   發票人     │帳      號│發票日期│面    額│票      號│付  款  銀  行  │備          註│
├──┼───────┼─────┼────┼────┼─────┼────────┼───────┤
│ 1  │興新彩色印刷有│000000000 │94.01.20│240萬元 │AA0000000 │華僑銀行中山分行│              │
│    │限公司負責人彭│          │        │        │          │                │              │
│    │煥榮          │          │        │        │          │                │              │
├──┼───────┼─────┼────┼────┼─────┼────────┼───────┤
│ 2  │乙○○（起訴書│49635     │94.01.19│40萬元  │AN0000000 │臺灣銀行花蓮分行│偽造「丁○○」│
│    │附表誤植為陳輝│          │        │        │          │                │署押2枚       │
│    │煌，下同）    │          │        │        │          │                │              │
├──┼───────┼─────┼────┼────┼─────┼────────┼───────┤
│ 3  │乙○○        │49635     │94.01.23│20萬元  │AN0000000 │臺灣銀行花蓮分行│偽造「丁○○」│
│    │              │          │        │        │          │                │署押1枚       │
├──┼───────┼─────┼────┼────┼─────┼────────┼───────┤
│ 4  │乙○○        │49635     │94.02.07│10萬元  │AN0000000 │臺灣銀行花蓮分行│偽造「丁○○」│
│    │              │          │        │        │          │                │署押1枚       │
├──┼───────┼─────┼────┼────┼─────┼────────┼───────┤
│ 5  │乙○○        │49635     │94.02.11│10萬元  │AN0000000 │臺灣銀行花蓮分行│偽造「丁○○」│
│    │              │          │        │        │          │                │署押1枚       │
└──┴───────┴─────┴────┴────┴─────┴────────┴───────┘
附錄論罪科刑法條
刑法第216條
行使第210條至第215條之文書者，依偽造、變造文書或登載不實
事項或使登載不實事項之規定處斷。
刑法第210條
偽造、變造私文書，足以生損害於公眾或他人者，處5 年以下有
期徒刑。
刑法第214條
明知為不實之事項，而使公務員登載於職務上所掌之公文書，足
以生損害於公眾或他人者，處3年以下有期徒刑、拘役或5百元以
下罰金。


司法院資訊處製作；財團法人民間司法改革基金會備份。
